ACORDAO-COMPLETO-2468706

ACÓRDÃO 698/2021 ATA 10/2021 - PLENÁRIO

VISTOS, relatados e discutidos estes autos de Representação, com requerimento de adoção de medida cautelar, formulada por Vivacom Comércio e Serviços Ltda. (10.996.691/0001-89) , em face de possíveis irregularidades no Pregão Eletrônico 11/2020 realizado pelo Hospital Federal de Ipanema - HFI, destinado à contratação de empresa especializada na prestação de serviços de manutenção predial preventiva e corretiva de suas instalações, englobando o fornecimento de mão-de-obra, peças e materiais.
		ACORDAM os Ministros do Tribunal de Contas da União, reunidos em Sessão Plenária, diante das razões expostas pelo Relator, em:
		9.1. conhecer da Representação, satisfeitos os requisitos de admissibilidade constantes do art. 113, § 1º, da Lei 8.666/1993, c/c os arts. 235 e 237, VII, do Regimento Interno deste Tribunal, e no art. 103, § 1º, da Resolução - TCU 259/2014;
		9.2. no mérito, considerar a representação parcialmente procedente;
		9.3. indeferir o pedido de concessão de medida cautelar formulado pela representante, por ausentes os requisitos para sua adoção;
		9.4. não conhecer do agravos interpostos por Vivacom Comércio e Serviços Ltda e Navele Empreendimentos e Serviços Ltda., por ausentes os pressupostos do art. 289 do Regimento Interno do TCU; 
		9.5. determinar ao Hospital Federal de Ipanema, com fundamento no art. 4º, inciso I, da Resolução-TCU 315/2020, que o Contrato 42/2020, celebrado em 30/12/2020 com a empresa Navele Empreendimentos e Serviços Ltda. (CNPJ 29.762.861/0001-99) seja executado pelo período inicialmente firmado, com excepcional prorrogação até que o HFI promova, ao longo desse período, novo certame, de modo a eliminar a falha constatada, qual seja a utilização, como critério de seleção do fornecedor no Pregão Eletrônico 11/2020, de parâmetro incompatível com a metodologia de remuneração da contratada, o que impossibilita garantir que tenha sido selecionada a proposta mais vantajosa para Administração, tampouco permite estabelecer conexão necessária e suficiente entre os critérios de seleção do fornecedor e os critérios de medição e pagamento do contrato, infringindo o art. 3º, caput, da Lei 8.666/1993;
		9.6. dar ciência ao Hospital Federal de Ipanema, com fundamento no art. 9º, inciso I, da Resolução-TCU 315/2020, de que a fixação de quantitativo de postos de trabalho alocados na contratação de serviços de manutenção predial afronta o disposto no item 2.1 do Anexo VII-B e no art. 63 da IN Seges/MP 5/2017;
		9.7. dar ciência deste Acórdão ao Hospital Federal de Ipanema, a fim de subsidiar o atendimento à proposta de determinação acima formulada, à representante, à interessada, bem como ao Juízo da 10ª Vara Federal do Rio de Janeiro, onde tramita a ação 5084372-21.2020.4.02.5101/RJ, versando sobre matéria correlata, a título de subsídio, informando que o inteiro teor pode ser consultado no endereço www.tcu.gov.br/acordaos; e
		9.8. determinar à Selog que monitore a determinação contida no item 9.4;
		9.9. arquivar os presentes autos, nos termos do art. 250, I, c/c art. 169, V, do Regimento Interno deste Tribunal.

Representação sobre possíveis irregularidades em licitação para contratação de empresa especializada para prestação de serviços de manutenção predial preventiva e corretiva, de forma ininterrupta e continuada, aos sistemas operacionais do Hospital.

Hospital Federal Ipanema.

3. Interessados/Responsáveis:
3.1. Interessada: Navele Empreendimentos e Serviços Ltda (29.762.861/0001-99).
3.2. Representante: Vivacom Comércio e Serviços Ltda. (10.996.691/0001-89).

13.1. Ministros presentes: Ana Arraes (Presidente), Walton Alencar Rodrigues, Benjamin Zymler, Augusto Nardes, Aroldo Cedraz, Raimundo Carreiro (Relator), Bruno Dantas e Jorge Oliveira.
13.2. Ministro-Substituto convocado: Marcos Bemquerer Costa.
13.3. Ministros-Substitutos presentes: Augusto Sherman Cavalcanti, André Luís de Carvalho e Weder de Oliveira.

ACORDAO-COMPLETO-2530834

Acórdão de Relação 566/2022 - Plenário

Acórdão de Relação

ACORDAO-COMPLETO-2494654

Acórdão 188/2022 - Plenário

ACORDAO-COMPLETO-2537985

Acórdão de Relação 1193/2022 - Plenário

RAIMUNDO CARREIRO

Trata-se de representação, com pedido de medida cautelar, oferecida por Vivacom Comércio e Serviços Ltda., que apontou possíveis irregularidades na condução do Pregão Eletrônico 11/2020 realizado pelo Hospital Federal de Ipanema - HFI visando à contratação de empresa especializada na prestação de serviços de manutenção predial preventiva e corretiva de suas instalações, englobando o fornecimento de mão-de-obra, peças e materiais.
2	Em linhas gerais, a representante apontou as seguintes irregularidades: i)  desclassificação irregular da sua proposta; ii) habilitação indevida da proposta de licitante Navele; iii) fixação, no edital, de quantitativo de postos de trabalho alocados na contratação, incompatível com o modelo de remuneração por serviços.  
3.	Os requisitos de admissibilidade, os pressupostos e plausibilidade jurídica para adoção da medida cautelar, analisados pela Selog à peça 15, foram por mim referidos em Despacho preliminar à peça 17, com a determinação de oitiva do Hospital Federal Ipanema e da empresa vencedora do certame (Navele Empreendimentos e Serviços Ltda.) , além de cópia das peças relevantes à representante e ao TRF da 1ª Região.
4.	Recebidas as respostas, em nova manifestação, a Selog emitiu pronunciamento à peça 78, em que propôs realizar nova oitiva do Hospital Federal de Ipanema, deferir o pedido formulado por Navele Empreendimentos e Serviços Ltda. para integrar o processo como parte interessada, além de enviar cópia da instrução e da decisão à representante e ao TRF 1ª Região. 
5.	Em novo despacho à peça 81, assim me pronunciei, naquilo que interessa ao deslinde deste caso, litteris:
"6. Considerando haver pedido de ingresso formulado por Navele Empreendimentos e Serviços Ltda., como parte interessada no processo (peça 29, p. 49) , com risco de lesão a direito subjetivo próprio (perigo da demora reverso) , uma vez que o contrato decorrente do certame foi assinado em 30/12/2020 em seu favor (peça 25, p. 20) ; 
Considerando que o referido Contrato 42/2020 foi sobrestado e não publicado, o que lhe retira a eficácia legal até o julgamento final desta representação pelo TCU (peça 25, p. 15) ; 
 Considerando que a partir das afirmações da representante e demais interessadas, identificou-se a utilização de critério de seleção da proposta com base em custo de mão de obra, na planilha de custos e formação de preços, sendo que os serviços são remunerados por demanda, com base em outros referenciais de preço, impedindo a seleção da proposta mais vantajosa para a Administração, além de dificultar ou impedir a correta medição e pagamento do contrato, em infração ao art. 3º, caput, da Lei 8.666/1993 (peça 15, p. 9-10) ; 
Considerando a necessidade de alertar o HFI quanto à necessidade de o pregoeiro respeitar os quantitativos previsto no Termo de Referência (peça 25, p. 18) quando do julgamento das propostas, visto que nenhuma das licitantes com propostas recusadas teve dentre os motivos divergências nos quantitativos das planilhas de preços (peça 3) ; 
Considerando que as análises empreendidas pela Selog concluíram que a proposta apresentada pela empresa Navele revelou-se a mais vantajosa para a Administração, após a recusa das demais propostas das licitantes que não lograram êxito em comprovar sua qualificação técnica (peça 78, p. 14) ; 
7. Passo a decidir. 
8. Constato não haver nos autos elementos suficientes que apontem a existência dos pressupostos para a adoção de qualquer medida cautelar, notadamente o perigo da demora, visto que não obstante o HFI esteja sem cobertura contratual no momento, os serviços de operação, manutenção preventiva e corretiva predial vêm sendo pagos por indenização, nos moldes da contratação anterior, expirada em 14/8/2020 (peça 78, p. 5) . 
9. Outrossim, verifico a existência do perigo da demora reverso, visto que o contrato anterior se encontra expirado, o que sugere a permissão da execução do Contrato 42/2020 de titularidade da empresa Navele Empreendimentos e Serviços Ltda., o qual foi sobrestado pelo Hospital Federal de Ipanema. 
10. Na forma sugerida pela Selog, o contrato deverá ser executado pelo período inicialmente firmado (até o final de 2021) , com a determinação ao HFI que se abstenha de prorrogá-lo. 
11. Quanto à fumaça do bom direito, verifico igualmente que as irregularidades remanescentes não se constituem de gravidade tal a exigir medida acauteladora extrema, ao menos neste momento processual.  
12. Dessa forma, acolho, na essência, a proposta da SecexSaúde no sentido de indeferir a cautelar e de realizar nova oitiva do Hospital, bem como do alerta suscitado.  
13. De todo o exposto, adoto as seguintes medidas: 
I. indeferir o pedido de concessão de medida cautelar formulado pela representante;  
II. realizar a oitiva do Hospital Federal de Ipanema - HFI, com amparo no art. 250, V, do Regimento Interno/TCU, para que, no prazo de quinze dias, se pronuncie quanto ao seguinte ponto relativo ao Pregão Eletrônico 11/2020:  
a) utilização, como critério de seleção do fornecedor, de parâmetro incompatível com a metodologia de remuneração da contratada, o que impossibilita garantir que tenha sido selecionada a proposta mais vantajosa para Administração, tampouco permite estabelecer qualquer conexão entre os critérios de seleção do fornecedor e os critérios de medição e pagamento do contrato, infringindo o art. 3º, caput, da Lei 8.666/1993; e  b) demais informações que julgar necessárias;  
III. considerando a possibilidade de construção participativa das deliberações deste Tribunal, nos termos do art. 14 da Resolução-TCU 315/2020, bem como o previsto nas Normas de Auditoria (NAT) aprovadas pela Portaria-TCU 280/2010, pertinente aos comentários dos gestores (no que se aplica a representações e denúncias) :  
a) oportunizar ao Hospital Federal de Ipanema - HFI, para, no prazo de quinze dias:  
a.1) apresente as possíveis ações corretivas que poderão ser tomadas pelo Hospital Federal de Ipanema - HFI para prevenir ou corrigir os indícios de irregularidades detectados ou remover seus efeitos;  
a.2) na hipótese de serem consideradas insuficientes, pelo TCU, as alternativas apresentadas pela unidade jurisdicionada, manifeste-se quanto aos possíveis impactos em razão de determinação para que o Contrato 42/2020, decorrente do certame, não seja prorrogado, por determinação desta Corte de Contas, devendo o Hospital promover, ao longo desse exercício, novo certame para contratação dos serviços que constituem objeto do referido Contrato 42/2020, de modo a eliminar a falha constatada no Pregão Eletrônico 11/2020, que o originou;   
b) alertar o Hospital Federal de Ipanema - HFI, com relação à construção participativa de deliberações, de que:  
b.1) a sua manifestação quanto às alternativas para corrigir os indícios de irregularidades verificados e quanto aos impactos das possíveis medidas a serem adotadas pelo TCU será avaliada na proposição de mérito, mas não vincula as decisões desta Corte de Contas, notadamente quando os riscos decorrentes de sua adoção e/ou da manutenção de situação irregular não se coadunarem com o interesse público que se pretende tutelar;  
b.2) a ausência de manifestação no prazo estipulado não impedirá o andamento processual, podendo o TCU vir a prolatar decisão de mérito, caso haja elementos suficientes que caracterizem afronta às normas legais e/ou possibilidade de ocorrência de prejuízos à Administração; e  
b.3) a ausência de manifestação não será considerada motivo de sanção;  
IV. deferir o pedido formulado por Navele Empreendimentos e Serviços Ltda., de ser considerado como parte interessada no processo, nos termos do art. 146, do Regimento Interno deste Tribunal;  
V. comunicar à representante esta Decisão;   
VI. encaminhar cópia da presente instrução e desta Decisão ao Hospital Federal de Ipanema - HFI, de maneira a embasar a resposta à oitiva, bem como ao Juízo da 10ª Vara Federal do Rio de Janeiro, onde tramita a ação 5084372-21.2020.4.02.5101/RJ, versando sobre matéria correlata, a título de subsídio; e 
VII. Alertar os responsáveis pelo Pregão Eletrônico 11/2020, no âmbito do Hospital Federal de Ipanema - HFI, inclusive a autoridade designada pela sua homologação e assinatura do respectivo contrato, de que o pedido de medida cautelar será examinado após a nova oitiva ora determinada, e que a eventual consumação de irregularidades em razão do prosseguimento dos atos decorrentes do certame sujeitará os respectivos agentes às sanções legais previstas na Lei nº 8.443/92".
5.	Feitas as notificações e recebidas as manifestações do Hospital Federal de Ipanema (peças 97-99) , bem como agravos interpostos pelas empresas Vivacom (peça 90) e Navele Empreendimentos (peças 100 a 108) contra o Despacho de peça 81, determinei em Despacho à peça 111 nova manifestação da Selog (peça 112) , a qual transcrevo a seguir, naquilo que julgo essencial e com ajustes de forma, nos termos do art. 1º, § 3º, inciso I, da Lei nº 8.443/92, a qual contou com a concordância do titular da Unidade (peça 113) :
"B. HISTÓRICO 
1. Tratam os autos de representação formulada pela sociedade empresária Vivacom Comércio e Serviços Ltda. (CNPJ 10.996.691/0001-89) apontando supostas irregularidades na condução do Pregão Eletrônico 11/2020 realizado pelo Hospital Federal de Ipanema - HFI visando à contratação de empresa especializada na prestação de serviços de manutenção predial preventiva e corretiva de suas instalações, englobando o fornecimento de mão-de-obra, peças e materiais (peça 2, p. 2) . 
2. As alegações do representante concentraram-se em três supostas irregularidades ocorridas no Pregão Eletrônico 11/2020: a) desclassificação indevida da sua proposta; b) habilitação indevida da proposta de licitante Navele; e c) fixação, no edital, do quantitativo de postos de trabalho alocados na contratação. 
3. Ao analisar os argumentos do representante, a instrução inicial desta unidade técnica (peça 15) observou que, além dos pontos levantados, outro aspecto do PE 11/2020 merecia ser avaliado, qual seja, a utilização, como critério de seleção do fornecedor, de parâmetro incompatível com a metodologia de remuneração da contratada (peça 15, p. 9-10) . Em face disso, sugeriu a realização de oitiva prévia e diligência ao Hospital Federal de Ipanema, expedindo-se alerta à UJ quanto à possibilidade de o Tribunal conceder a cautelar pleiteada. O Ministro-Relator Raimundo Carreiro, em Despacho de peça 17, anuiu à proposta, determinando a adoção das seguintes medidas: 
 (omissis) 
4. Promovidas as oitivas e diligência quanto às alegações do representante e demais questões levantadas por esta Unidade Técnica, a instrução de peça 78 analisou as respostas apresentadas, tópico a tópico, na forma a seguir relatada: 
Item 10.2, 'a': desclassificação indevida da empresa Vivacom Comércio e Serviços Ltda., com base no disposto no item 9.12.6 do edital, visto que a empresa comprovou, por meio de Certidão de Registro de Pessoa Jurídica, emitida pelo Crea/RJ, vínculo de profissionais qualificados exigidos na prestação dos serviços objeto da contratação, e sem a realização de devidas diligências para obter esclarecimentos complementares, afrontando o art. 43, § 3º, da Lei 8.666/1993 e a jurisprudência desta Corte (Acórdão 1795/2015-TCU-Plenário) . 
5. Quanto a esse ponto, a instrução de peça 78 concluiu que: 
a) uma vez que o Sr. Ronaldo não é Responsável Técnico na Vivacom, isto é, não "responde legalmente por todas as atividades realizadas pela empresa, no âmbito de suas atribuições legais e conforme o objetivo social da empresa" - no caso, a Vivacom - seus atestados não podem ser utilizados para fins de atendimento das parcelas elencadas no item 9.12.4 do edital, isto é, para comprovação de execução das parcelas de maior relevância; 
b) o fato de o Sr. Ronaldo não ser Responsável Técnico pela licitante Vivacom impede que as ART´s em seu nome sejam utilizadas pela empresa para comprovação dos itens relativos à capacidade técnico-profissional dessa licitante, em especial o disposto nos itens 9.12.2. 9.12.4, 9.12.5 e 9.12.23 do edital; 
c) desse modo, entende-se improcedente esse ponto da representação, não se identificando falha no ato administrativo que inabilitou a Vivacom. 
Item 10.2, 'b': fixação de quantitativo de postos de trabalho alocados na contratação, em afronta ao disposto no item 2.1 do Anexo VII-B e no art. 63 da IN Seges/MP 5/2017. 
6. Quanto a esse ponto, a instrução de peça 78 concluiu que: 
a) em consulta à ata do pregão (peça 3) , verifica-se que as licitantes Estrada Distribuidora e Comercio Eireli e Serta Distribuidora e Prestadora de Serviços Eireli, que teriam apresentado propostas com quantitativos diversos dos sugeridos no edital, tiveram suas propostas recusadas por motivos diversos, mas não pela apresentação de proposta com quantitativo de terceirizados diversos do sugerido no instrumento convocatório (peça 3, p. 7-8) . A primeira delas, inclusive, teve sua proposta analisada, e foi reprovada por não ter sido qualificada, nos termos dos itens 9.12 e subitens de habilitação no edital e termo de referência; 
b) da análise das demais licitantes com propostas recusadas, verifica-se que nenhuma delas o foi em razão de divergências nos quantitativos das planilhas de preços, isto é, por apresentar número de profissionais divergente daquele constante no Termo de Referência. Assim, entende-se que, de fato, não houve prejuízo no caso concreto, como argumentado pela Navele, o que enseja a aplicação do princípio pas de nullité sans grief; 
c) todavia, conforme resposta do HFI, entende-se que o pregoeiro poderia ter adotado o entendimento exposto pela área técnica (Seinfra) , de que deveria ser respeitado o quantitativo previsto no Termo de Referência (peça 25, p. 18) , o que poderia ter trazido prejuízo ao certame. Assim, ante a situação verificada, entende-se suficiente, para esse ponto, quando do julgamento de mérito, a expedição da ciência ao HFI, nos termos do art. 9º, inciso I, da Resolução TCU 315/2020, de modo a evitar que tal entendimento seja efetivamente aplicado nos próximos certames. 
Item 10.2, 'c': utilização, como critério de seleção do fornecedor, de parâmetro incompatível com a metodologia de remuneração da contratada, de forma que não é possível garantir que foi selecionada a proposta mais vantajosa para Administração, tampouco é possível estabelecer qualquer conexão entre os critérios de seleção do fornecedor e os critérios de medição e pagamento do contrato, infringindo o art. 3º, caput, da Lei 8.666/1993. 
7. Quanto a esse ponto, a instrução de peça 78 concluiu que: 
a) se os serviços serão pagos efetivamente por demanda, de acordo com as necessidades da contratada, não há que se utilizar a quantidade de postos de trabalho como critério de seleção do fornecedor, visto que o custo do profissional alocado não é compatível com o modelo de remuneração dos serviços; 
b) a resposta apresentada pelo HFI à oitiva não altera a constatação da instrução anterior. Todavia, considerando que não houve falha na inabilitação da Vivacom, ante a análise do item 'a' da oitiva, verifica-se que a proposta da Navele representa a melhor proposta obtida no certame após a recusa das propostas das licitantes que não lograram êxito em comprovar sua qualificação técnica; 
c) considerando-se que o HFI está sem cobertura contratual desde agosto de 2020 e que os serviços vêm sendo pagos por indenização, entende-se que, apesar da falha objeto desse ponto da oitiva, a solução que melhor atende ao interesse público é a permissão de execução do Contrato 42/2020 pelo período inicialmente firmado, isto é, até o fim de 2021, determinando-se ao HFI que se abstenha de prorrogá-lo e que promova, ao longo desse exercício, novo certame, de modo a eliminar a falha constatada nesse certame; 
d) assim, nos termos do art. 14 da Resolução TCU 315/2020, deve ser promovida a oitiva com construção participativa de deliberação junto ao HFI da solução proposta no subitem anterior. 
8. Em face dessas conclusões, a instrução de peça 78 propôs indeferir o pedido de medida cautelar formulado pelo representante, uma vez ausente o pressuposto do perigo da demora, essencial para sua concessão, e por restar caracterizado o perigo da demora reverso, sugerindo a realização de oitiva com construção participativa de deliberação junto ao HFI, nos termos do subitem anterior. 
9. A proposta desta unidade técnica contou com a anuência do Ministro-Relator Raimundo Carreiro, que, em Despacho de peça 81, decidiu: 
 (omissis) 
10. Feitas a oitiva e diligência propostas, o Hospital Federal de Ipanema encaminhou os documentos de peças 97 a 99, com conteúdo idêntico. 
11. Ademais, foram interpostos agravos pelas empresas Vivacom Comércio e Serviços Ltda. (peça 90) , e Navele Empreendimentos e Serviços Ltda. (peças 100 a 108) contra o Despacho de peça 81 do Ministro-Relator Raimundo Carreiro. 
12. Diante disso, o Ministro-Relator Raimundo Carreiro, em Despacho de peça 111, determinou que os autos fossem encaminhados a esta unidade técnica, "para pronunciamento, à luz dos novos elementos trazidos pelas agravantes e da resposta à diligência determinada pelo Despacho à peça 81 encaminhada pelo Ministério da Saúde (peças 97-99". 
 (omissis) 
E. EXAME TÉCNICO 
I - Manifestação do HFI 
13. Em atendimento à oitiva efetivada por este Tribunal, a Coordenação de Análise e Monitoramento de Demandas de Órgãos de Controle da Coordenação-Geral de Controle Interno da Diretoria de Integridade do Ministério da Saúde enviou o Ofício 209/2021/CDOC/CGCIN/DINTEG/MS (peça 97) . Por meio desse expediente, foi encaminhado o Despacho Seinfra 0019384050 (peça 97, p. 67) , contendo os seguintes esclarecimentos prestados pelo Chefe do Serviço de Infraestrutura do HFI: 
a) que o procedimento adotado pelo HFI seguiu o padrão adotado por outras unidades, tais como o Hospital Federal do Andaraí e o Hospital Federal dos Servidores do Estado, entre outros, onde se buscou a elaboração de termos de referência com equipes com quantitativos pré-estabelecidos, remunerando-se as empresas pela aplicação de materiais, ou seja, o custo da mão de obra nas ações preventivas e corretivas já estava coberto pelo valor contratado, conforme Anexo II - Mão de Obra (fixo) , sendo que as verbas mensais variáveis para manutenção preventiva (R$ 40.000,00) e manutenção corretiva (R$ 180.000,00) eram para remuneração dos materiais utilizados por estes profissionais ou serviços especializados; 
b) que os impactos causados caso os esclarecimentos sejam considerados insuficientes pelo TCU implicariam na realização de novo certame licitatório, com todos os procedimentos internos e externos de um pregão: como parâmetro de comparação, pode ser verificado que o Pregão 11/2020 do HFI, teve seu início em 4/9/2018 e somente foi homologado em 24/11/2020, o Pregão do Hospital Federal do Andaraí teve sua conclusão após 1 ano e 9 meses e o Pregão do Hospital Federal dos Servidores do Estado após 9 meses, ou seja, o risco de termos o contrato, sem prorrogação, sendo pago sem cobertura contratual pode ser medido por estes parâmetros; 
c) que o TCU determinou que nos processos de engenharia, caso em tela, o termo de referência deverá ser elaborado por profissional qualificado em engenharia, inclusive com Anotação de Responsabilidade Técnica junto ao CREA, caso em que que o HFI e outras unidades ficariam impossibilitados de executar, face à inexistência desse profissional em seus quadros de funcionários. 
II - Manifestação da Navele 
14. Além da resposta remetida pelo HFI, foi, ainda, juntado a estes autos agravo interposto pela Navele Empreendimentos e Serviços Ltda. (peças 100 a 108) contra o Despacho de peça 81 do MinistroRelator Raimundo Carreiro. 
15. No agravo, a Navele traz as seguintes informações: 
a) que apesar de a instrução de peça 78 ter informado que a Navele não havia se manifestado quanto ao item 10.2 "c" do Despacho de peça 17, a peticionante discorreu sobre o assunto nas páginas 35 e 36 de sua manifestação, mostrando, assim, a diferença de serviços por demanda corretiva e fornecimento de postos de trabalho fixo; 
b) a metodologia de remuneração da contratada considerada no Pregão Eletrônico 11/2020 é idêntica à de todos os Hospitais Federais do Rio de Janeiro que licitaram o mesmo objeto, pois na composição do valor mensal e anual é considerado o Custo com Mão-de-Obra Dedicada (postos de trabalho fixo) + Custo de Serviços Eventuais/Corretivo; 
c) os serviços por demanda (manutenção corretiva) são serviços realizados fora da rotina acionados somente através da fiscalização e executados mediante emprego temporário de mão de obra não disponível na equipe dedicada ao contrato, como inclusive é adotado pelos demais nosocômios federais no Rio de Janeiro; 
d) os serviços por demanda (manutenção corretiva) deverão ser executados de acordo com o estabelecido no Termo de Referência, até no máximo o limite estipulado na Planilha de Composição de Custos, que é de R$ 180.000,00 mensais; 
d) a planilha SCO - Sistema de Custos para Obras e Serviços, referente ao Anexo III do Termo de Referência, era exemplificativa, não servindo de base para elaboração dos custos da licitação, já que havia uma verba máxima de referência que todos deveriam considerar; 
e) o valor proposto pela Navele Empreendimentos foi o mais vantajoso para a Administração; 
f) todos os Hospitais Federais do Rio de Janeiro usam a mesma metodologia de remuneração para pagamento das contratadas que prestam serviços de manutenção predial em suas unidades; 
g) se for feita uma comparação do valor de estimativa no instrumento convocatório (mensal R$ 1.001.737,26 e anual R$ 12.020.849,80) e o valor final apresentado por Navele Empreendimentos (mensal R$ 519.163,97 e anual R$ 6.229.967,64) se verificará que o desconto final foi praticamente a metade do valor estimado no edital; 
h) pode-se concluir, conforme demonstrado, que vários Hospitais Federais do Rio de Janeiro adotaram e adotam o mesmo critério adotado no Pregão Eletrônico 11/2020, e por essa razão, pedindo a devida vênia, requer seja retirada a vedação de prorrogação do Contrato Administrativo. 
Análise das manifestações encaminhadas pelo HFI e pela Navele 
16. Por tratarem do mesmo tema, proceder-se-á, em conjunto, a análise das manifestações encaminhadas pelo Hospital Federal de Ipanema e pela empresa Navele Empreendimentos e Serviços Ltda. 
17. Como se percebe, os argumentos apresentados pelo HFI e pela Navele apontam para o fato de que a metodologia de remuneração da contratada considerada no Pregão Eletrônico 11/2020 é idêntica à utilizada por todos os Hospitais Federais do Rio de Janeiro que licitaram o mesmo objeto, pois na composição do valor mensal é considerado o custo com mão-de-obra permanente (postos de trabalho fixo) e o custo dos serviços eventuais. 
18. Ocorre que não se está, aqui, discutindo a metodologia de faturamento e de remuneração para pagamento da empresa contratada, mas sim os critérios adotados, pelo Hospital, para seleção do fornecedor e para o cálculo dos valores dos serviços que serão contratados. 
19. Consoante explanado na instrução inicial de peça 15, o regime de execução dos serviços previsto no Termo de Referência, conforme indicado no capítulo "Rotinas de identificação e aprovação de serviços" (peça 2, p. 113) , é baseado em ordens de serviços em que são especificadas as demandas a serem atendidas pelo contratante, a partir das quais a remuneração da empresa será calculada por meio de relatório mensal consolidado. 
20. Nesse sentido, verificou-se que os preços unitários de cada demanda serão calculados com base em "orçamento com todos os custos envolvidos na execução do serviço, utilizando como referência a tabela EMOP (Empresas de Obras Públicas do Estado do Rio de Janeiro) , SCO (Sistema de Custos e Obras da Fundação Getúlio Vargas) , cujas publicações, Catálogo de Referências; Boletim Mensal de Custos e Catálogo de Materiais, em suas últimas edições, servirão de referência para descrição e valor dos serviços, ou Pesquisa de Mercado, de no mínimo três fornecedores diferentes, para a execução dos serviços". Além disso, o TR prevê que (peça 2, p. 114) : 
Mensalmente a empresa contratada emitirá uma fatura, acompanhada da Planilha de Medição contendo todos os quantitativos atestados e autorizados no mês, agrupados por serviços, incluindo as notas fiscais dos materiais utilizados, a equipe de preventiva e os Serviços de Manutenção Preventiva e Corretiva, além de um relatório resumido dos serviços executados. 
21. Nada obstante, em que pese os serviços serem remunerados em função da efetiva demanda atendida, cujos preços unitários são calculados com base em orçamentos elaborados em tempo de formalização da demanda, verifica-se que o critério utilizado para selecionar a melhor proposta adotou outro referencial, qual seja o custo dos postos de trabalho alocados. Isso porque, conforme se verifica na Planilha de Custos e Formação de Preços constante do Termo de Referência (peça 2, p. 163-165) , o "Item II - Insumos Diversos" é fixo para todos os licitantes, ou seja, o preço de cada licitante, ao fim, é calculado em função do "Item I - Mão-de-Obra", que é o custo dos postos de trabalho de manutenção permanente. 
22. Quanto a isso, vale destacar que, no caso dos serviços de manutenção corretiva, o Termo de Referência (peça 2, p. 78) dispõe: 
SERVIÇOS DE MANUTENÇÃO CORRETIVA 
Conjunto de serviços para intervenções exclusivamente de manutenção corretiva, a serem executados de acordo com a demanda gerada na execução do contrato, obrigatoriamente com execução previamente autorizada pela contratante e comprovada pela contratada. 
Deverão ser executados os serviços de Manutenção Corretiva necessários para atender o objeto deste Termo de Referência, até o limite estabelecido na Planilha de Composição de Custos, que é de R$ 180.000,00 (Cento e oitenta mil reais) mensais.  
O valor dos serviços que excederem o valor mensal deste item constante da Planilha de Composição de Custos será ressarcido à Contratada, desde que sejam previamente aprovados pela fiscalização do contrato e/ou Coordenação de Administração da Unidade.  
O valor da verba mensal de serviços para manutenção corretiva a ser ressarcido referido no subitem anterior será acumulativo mensalmente, não podendo ser ultrapassado o valor global do contrato findo o mesmo.  
Os valores dos serviços necessários deverão ser compatíveis com os preços praticados na cidade do Rio de Janeiro, incluindo a mão-de-obra necessária, comprovado através de pesquisa de mercado de pelo menos três fornecedores, à época da demanda ou utilizando como referência a tabela EMOP (Empresas de Obras públicas do Estado do Rio de Janeiro) ou SCO (Sistema de Custos e Obras da Fundação Getúlio Vargas) , cujas publicações, Catálogo de Referências; Boletim Mensal de Custos e Catálogo de Materiais, em suas últimas edições, servirão de referência. (grifo nosso) 
23. Ora, se os serviços serão pagos efetivamente por demanda, de acordo com as necessidades da contratada, não há que se falar em fixação de postos de trabalho, conforme definido no edital, tampouco utilizar esse parâmetro como critério de seleção do fornecedor, visto que o custo do profissional alocado não é compatível com o modelo de remuneração dos serviços. 
24. Nesse diapasão, releva destacar que os serviços de manutenção corretiva são executados mediante emprego temporário de mão-de-obra não disponível na equipe dedicada ao contrato. A despeito disso, no procedimento licitatório, o HFI utilizou, para seleção do fornecedor, somente o custo dos postos de serviço de manutenção permanente, que em nada se relacionam com os serviços de manutenção corretiva. 
25. Apenas como exemplo, um critério de seleção do fornecedor e de julgamento das propostas que mais se adequaria ao pagamento de serviços por demanda seria a aplicação, sobre o valor total estimado com material de consumo para manutenção predial, bem como sobre o valor estimado para os serviços eventuais, de um percentual de desconto sobre a Tabela SINAPI, a ser ofertado pelo licitante, de modo que o resultado final da licitação considere também os custos desses grupos, e não somente o valor mensal dos postos de serviço permanentes, como adotado pelo HFI no Pregão 11/2020. O valor global estimado da proposta seria, então, o somatório desses três grupos, com critério de julgamento pelo menor preço global. 
26. Dessa maneira, se adequaria o critério de seleção do fornecedor, cuja proposta seria selecionada em função do valor mensal dos postos de serviço, adicionado ao valor total estimado com material de consumo para manutenção predial e ao valor estimado para os serviços eventuais, sendo que nesses dois últimos grupos incidiria um desconto sobre a Tabela SINAPI, a ser ofertado pelo licitante. Frise-se que essa sistemática constitui-se tão somente em um exemplo de critério de seleção a ser adotado pelo Hospital, podendo a unidade adotar outros critérios que igualmente se coadunem com o pagamento dos serviços por demanda. 
27. Nesse ponto, ressalte-se que as instruções de peças 15 e 78, ao pontuarem que, pelo critério de seleção do fornecedor adotado pelo HFI, não seria possível afirmar se foi, de fato, obtida a proposta mais vantajosa para Administração, nos termos do art. 3º da Lei 8.666/1993, se referiam não à comparação entre o licitante vencedor e os demais licitantes, mas sim ao preço final obtido, que poderia ter sido menor se fossem utilizados outros critérios de seleção. 
28. Resta, por fim, destacar que, em sua resposta à oitiva, o HFI assevera que o TCU determinou que nos processos de engenharia, caso em tela, o termo de referência deverá ser elaborado por profissional qualificado em engenharia, inclusive com Anotação de Responsabilidade Técnica junto ao CREA, caso em que que o HFI e outras unidades ficariam impossibilitados de executar, face à inexistência desse profissional em seus quadros de funcionários. Esse ponto, contudo, não está sendo tratado nestes autos, motivo pelo qual não será objeto de análise na presente instrução. 
29. Como se vê, as manifestações do HFI e da Navele não lograram alterar a constatação das instruções anteriores. Todavia, considerando que, como será visto adiante nesta instrução, não houve falha na inabilitação da Vivacom, verifica-se que a proposta da Navele representa a melhor proposta obtida no certame após a recusa das propostas das licitantes que não lograram êxito em comprovar sua qualificação técnica. 
30. Pelo exposto, considerando que o HFI está sem cobertura contratual desde agosto de 2020 e que os serviços vêm sendo pagos por indenização, entende-se que, apesar da falha objeto desse ponto da oitiva, a solução que melhor atende ao interesse público é a permissão de execução do Contrato 42/2020 pelo período inicialmente firmado, isto é, até o fim de 2021, determinando-se ao HFI que se abstenha de prorrogá-lo e que promova, ao longo desse exercício, novo pregão, de modo a eliminar a falha constatada nesse certame. 
III- Manifestação da Vivacom 
31. Foi juntado a estes autos agravo interposto Vivacom Comércio e Serviços Ltda. (peça 90) contra o Despacho de peça 81 do Ministro-Relator Raimundo Carreiro. 
32. No agravo, a Vivacom traz as seguintes informações: 
a) a instrução de peça 15 corroborou os argumentos da empresa, o que mostra que o fundamento invocado pelo HFI para desclassificá-la foi improcedente. O parecer da Selog, nesse ponto, foi inclusive ratificado no Despacho de peça 17, no qual o Ministro-Relator Raimundo Carreiro, ainda que em apreciação sumária, entendeu que "apesar de tal documento não estar na lista indicada no item 9.12.6, acima transcrito, deve-se pautar pelo formalismo moderado na condução dos certames, especialmente quando se busca proposta mais vantajosa para a administração, o que nesse caso representaria cerca de R$ 230.000,00 por ano a menos no custo da contratação"; 
b) a Selog fundamenta seu entendimento no item 9.12.2 do edital, que menciona que o licitante deve apresentar "certidão de acervo técnico (CAT) , emitida pelo CREA e/ou CAU da região pertinente, em nome de Responsável (is) Técnico (s) devidamente registrado no CREA e/ou CAU [...]", mas, ao contrário do que a Selog sugere, o item em questão não exige que o titular da CAT seja o responsável técnico da empresa licitante. O que o item exige é que a CAT esteja em nome de um responsável técnico registrado no CREA. Tanto assim que o edital fala em "CAT em nome de Responsável Técnico registrado no CREA", sem jamais mencionar que esse deve ser o responsável técnico da empresa licitante; 
d) toda certidão de acervo técnico lista os serviços que um engenheiro prestou como responsável técnico. Em outras palavras, toda CAT está em nome de um responsável técnico. A exigência do edital é de que este profissional (titular da CAT) esteja inscrito no respectivo conselho profissional no momento da licitação, e não de que o profissional titular da CAT seja também o responsável técnico da empresa. Essa exigência não consta de forma expressa de nenhum item do edital, muito menos pode ser extraída da legislação aplicável; 
e) a Resolução 317/1986 do CONFEA esclarece que o acervo técnico de uma pessoa jurídica é representado pelos acervos técnicos profissionais do seu quadro técnico (ou seja, não limitado ao acervo de seus responsáveis técnicos) ; 
f) a Resolução 1.025/2009 do CONFEA esclarece que a CAT constituirá prova da capacidade técnico-profissional da pessoa jurídica se o responsável técnico indicado nesse documento (isto é, o titular da certidão) estiver vinculado à pessoa jurídica como integrante do seu quadro técnico; 
g) a Lei 8.666/93, ao tratar da matéria, afirma, no art. 30, §1º, inciso I, que a capacitação técnico profissional será limitada à "comprovação de licitante de possuir em seu quadro permanente [...]" - mais uma vez, portanto, sem qualquer exigência de que o profissional figure como responsável técnico da licitante; 
h) o conceito de quadro permanente, disposto na Lei, não se restringe aos "responsáveis técnicos" da empresa, mas envolve qualquer profissional que lhe preste serviços, abarcando, portanto, o engenheiro Ronaldo Guimarães; 
i) a exigência de que o profissional pertença ao quadro técnico da licitante vem sendo relativizada pela jurisprudência do TCU em prol da escolha da proposta mais vantajosa. Nesse sentido, o próprio edital admitia que o vínculo profissional entre a licitante e o titular da CAT fosse comprovado mediante uma promessa de contratação futura (item 9.12.6) ; 
j) o responsável técnico indicado nas CATs sequer precisa ter sua contratação formalizada quando da análise das propostas, muito menos, portanto, ser responsável técnico da licitante; 
k) fica claro que o edital não exige (e nem poderia exigir, porque ilegal) que o titular da certidão de acervo técnico seja também responsável técnico da licitante, mas apenas que ele figure em seu quadro técnico; 
l) no caso da Vivacom, portanto, a certidão de acervo técnico do Sr. Ronaldo Guimarães mostra que tal profissional prestou, como responsável técnico, serviços compatíveis com as parcelas de maior relevância da contratação e, além disso, a Vivacom também comprovou que o profissional compõe o seu quadro técnico, o que é suficiente para comprovar, nos termos da legislação e do edital, a sua qualificação técnico-profissional. 
Análise das manifestações encaminhadas pela Vivacom 
33. Como se vê, a Vivacom argumenta, em resumo, que a certidão de acervo técnico do Sr. Ronaldo de Freitas Guimarães mostra que ele prestou, como responsável técnico, serviços compatíveis com as parcelas de maior relevância da contratação. Isso, aliado ao fato de que o profissional compõe o quadro técnico da Vivacom, seria, segundo a empresa, suficiente para comprovar a sua qualificação técnico-profissional. 
34. Essas alegações, a nosso ver, não merecem prosperar. De fato, verifica-se que o Sr. Ronaldo de Freitas Guimarães é integrante do quadro técnico da Vivacom, mas não é responsável técnico por aquela empresa. Nesse sentido, como já explanado na instrução de peça 78, a diferença básica entre responsável técnico e quadro técnico é que o responsável técnico responde legalmente por todas as atividades realizadas pela empresa, no âmbito de suas atribuições legais e conforme o objetivo social da empresa, enquanto que o profissional do quadro técnico é responsável apenas por atividades técnicas específicas dentro da empresa. 
35. Perceba-se, ainda nessa linha, que o art. 9.12 do Edital (peça 2, p. 25) dispõe:  
9.12 QUALIFICAÇÃO TÉCNICA:  
9.12.1. Para a comprovação da Capacidade Técnica da LICITANTE serão exigidos: Documentação relativa à Capacidade Técnico-Profissional:  
9.12.2. Certidão de Acervo Técnico (CAT) , emitida pelo CREA e/ou CAU da região pertinente, em nome de Responsável (is) Técnico (s) devidamente registrado no CREA e/ou CAU, com habilitação em Arquitetura, Engenharia Civil, Elétrica e Mecânica , conforme Lei n.º 5.194, de 24 de dezembro de 1966, e que contemple Anotação de Responsabilidade Técnica - ART de serviços com características semelhantes aos descritos neste Termo de Referência, limitadas estas exclusivamente às parcelas de maior relevância técnica e valor significativo do objeto.  
9.12.3. Apresentação de Atestado (s) de Capacidade Técnica expedido (s) por pessoa jurídica de direito público ou privado, em nome do profissional que venha a trabalhar neste HFI (Atestado de Capacidade Técnica Profissional) , devidamente registrado (s) no Conselho de Arquitetura e Urbanismo (CAU) e/ ou Conselho Regional de Engenharia e Agronomia (CREA) comprovando através de CAT (Certidão de Acervo Técnico) emitido pelo CAU e/ou CREA, ter experiência na prestação de serviço específico de Arquitetura ou Engenharia Civil, Engenharia Elétrica e Mecânica, em edificações com complexidade tecnológica e operacional equivalente ou superior ao objeto da licitação, onde se destaquem as parcelas de maior relevância, aqueles atestados que comprovem, no individual ou no somatório terem realizado os seguintes serviços:  
9.12.4. Consideram-se parcelas de maior relevância técnica e valor significativo, as mencionadas nas alíneas "a", "b", "c", "d", "e", "f", "g", "h", "i", "j", "l" e "m", descritas abaixo: 
 (...) 
9.12.6. A comprovação do vínculo do profissional deverá ser feita por meio de cópias das Carteiras de Trabalho ou fichas de Registro de Empregado que comprove a condição de que pertence ao quadro da licitante, ou contrato/estatuto social que demonstre a condição de sócio do profissional, ou por meio de contrato de prestação de serviços, sem vínculo trabalhista e regido pela legislação civil comum, ou, ainda, da Declaração de Compromisso de Contratação Futura do profissional, acompanhada da anuência deste.  
9.12.7. No caso de Compromisso de Contratação Futura, será exigido, no ato da assinatura do Contrato, a comprovação da efetivação do vínculo profissional, bem como o comprovante de registro e anotação, junto ao CREA-RJ e/ou CAU/RJ, do profissional como Responsável Técnico da empresa. 
9.12.8. No caso de o profissional não ser registrado ou inscrito no CREA e/ou CAU do Rio de Janeiro, deverá ser providenciado o respectivo visto deste órgão regional, por ocasião da assinatura do Contrato.  
9.12.9. Fica proibida a indicação, por duas ou mais licitantes, do mesmo Responsável Técnico, hipótese na qual todas serão inabilitadas. (grifo nosso) 
36. Assim, o edital não dá amparo ao licitante para que apresente Certidão de Acervo Técnico em nome de responsável técnico de outra empresa, ainda que ele pertença ao quatro técnico da licitante. Isso, porque o subitem 9.12.7 fala em contratação futura do responsável técnico, o que não é o caso em análise, pois esse responsável já faz parte do quadro da Vivacom, mas não como responsável técnico. Se o HFI acolhesse a habilitação da Vivacom, da maneira como os documentos foram apresentados, estaria aceitando que somente pelo fato de o Sr. Ronaldo de Freitas Guimarães ter sido responsável técnico de outras empresas e agora estar no quadro da Vivacom (não como responsável técnico, frise-se) isso já seria suficiente para a habilitação da Vivacom, o que não pode ser admitido. 
37. Por conseguinte, uma vez que o Sr. Ronaldo de Freitas Guimarães não é responsável técnico na Vivacom, ou seja, não "responde legalmente por todas as atividades realizadas pela empresa, no âmbito de suas atribuições legais e conforme o objetivo social da empresa", seus atestados não podem ser utilizados para fins de atendimento das parcelas elencadas no item 9.12.4 do edital, isto é, para comprovação de execução das parcelas de maior relevância 
38. Destaque-se, por fim, que a alegação da Vivacom no sentido de que a instrução de peça 15 corroborou os argumentos da empresa, o que mostra que o fundamento invocado pelo HFI para desclassificá-la foi improcedente, tampouco merece prosperar. O fato é que a mencionada instrução fez um exame sumário em sede de análise da cautelar, sendo que as informações juntadas posteriormente aos autos permitiram a este Tribunal modificar a sua análise de mérito. 
39. Diante do exposto, entende-se que as informações trazidas aos autos pela Vivacom no documento de peça 90 não são capazes de refutar o entendimento exposto na instrução de peça 78. Desse modo, mostra-se improcedente esse ponto da representação, não se identificando falha no ato administrativo que inabilitou a Vivacom. 
IV - Conclusão 
40. Como se depreende das análises consignadas acima, remanesce, de modo inequívoco, situação que reclama a intervenção desta Corte de Contas, qual seja, a utilização pelo HFI, como critério de seleção do fornecedor no Pregão Eletrônico 11/2020, de parâmetro incompatível com a metodologia de remuneração da contratada, o que impossibilita garantir que tenha sido selecionada a proposta mais vantajosa para Administração, tampouco permite estabelecer qualquer conexão entre os critérios de seleção do fornecedor e os critérios de medição e pagamento do contrato, infringindo o art. 3º, caput, da Lei 8.666/1993. 
41. Assim, considerando que, encerrado o certame, o HFI celebrou em 30/12/2020 o Contrato 42/2020, que se encontra sobrestado e sem publicação, até o julgamento final do TCU sobre a questão (peça 25, p. 15) , cabe determinar ao HFI, como aventado na instrução precedente e reproduzido no despacho do Ministro-Relator, que o mencionado contrato seja executado somente pelo período inicialmente firmado (isto é, até o fim de 2021) e que o Hospital abstenha-se de prorrogá-lo e promova, ao longo desse exercício, novo certame, de modo a eliminar a falha constatada. 
42. Essencial, ainda, ante a ocorrência comentada no parágrafo 6 desta instrução, dar ciência ao HFI, nos termos do art. 9º, inciso I, da Resolução TCU 315/2020, de que a fixação de quantitativo de postos de trabalho alocados na contratação de serviços de manutenção predial afronta o disposto no item 2.1 do Anexo VII-B e no art. 63 da IN Seges/MP 5/2017. 
43. Ante todo o exposto, considerando que o Ministro-Relator Raimundo Carreiro, em Despacho de peça 111, determinou que os autos fossem encaminhados a esta unidade técnica, "para pronunciamento, à luz dos novos elementos trazidos pelas agravantes e da resposta à diligência determinada pelo Despacho à peça 81 encaminhada pelo Ministério da Saúde (peças 97-99) ", e tendo em conta o disposto no art. 276, § 6º, parte final, do RI/TCU, entende-se que é possível a formulação, desde já, da proposta de mérito, na forma adiante apregoada. 
F. IMPACTO DOS ENCAMINHAMENTOS PROPOSTOS 
Haverá impacto relevante na unidade jurisdicionada e/ou na sociedade, decorrente dos encaminhamentos propostos? 	Não 
G. PEDIDO DE INGRESSO AOS AUTOS, DE INFORMAÇÕES/VISTAS/CÓPIAS, E DE SUSTENTAÇÃO ORAL 
Há pedido do representante de ingresso aos autos? 		Não 
Há pedido de informações/vistas/cópia do processo? 	Não 
Há pedido de sustentação oral? 				Não 
H. PROCESSOS CONEXOS E APENSOS 
Há processos conexos noticiando possíveis irregularidades na licitação ora em análise? 	Não 
Há processos apensos? 									Não 
I. PROPOSTA DE ENCAMINHAMENTO 
44. Em virtude do exposto, e tendo em conta o disposto no art. 276, § 6º, parte final, do RI/TCU, propõe-se: 
44.1. conhecer da representação, satisfeitos os requisitos de admissibilidade constantes no art. 113, § 1º, da Lei 8.666/1993, c/c os arts. 235 e 237, inciso VI, do Regimento Interno deste Tribunal, e no art. 103, § 1º, da Resolução-TCU 259/2014; 
44.2. considerar esta representação, no mérito, parcialmente procedente; 
44.3. indeferir o pedido de concessão de medida cautelar formulado pelo representante, tendo em vista a inexistência de elementos necessários para sua adoção; 
44.4. determinar ao Hospital Federal de Ipanema, com fundamento no art. 4º, inciso I, da Resolução-TCU 315/2020, que o Contrato 42/2020, celebrado em 30/12/2020 com a empresa Navele Empreendimentos e Serviços Ltda. (CNPJ 29.762.861/0001-99) seja executado somente pelo período inicialmente firmado (isto é, até o fim de 2021) e que o HFI abstenha-se de prorrogá-lo e promova, ao longo desse exercício, novo certame, de modo a eliminar a falha constatada, qual seja a utilização, como critério de seleção do fornecedor no Pregão Eletrônico 11/2020, de parâmetro incompatível com a metodologia de remuneração da contratada, o que impossibilita garantir que tenha sido selecionada a proposta mais vantajosa para Administração, tampouco permite estabelecer conexão necessária e suficiente entre os critérios de seleção do fornecedor e os critérios de medição e pagamento do contrato, infringindo o art. 3º, caput, da Lei 8.666/1993; 
44.5. dar ciência ao Hospital Federal de Ipanema, com fundamento no art. 9º, inciso I, da Resolução-TCU 315/2020, de que a fixação de quantitativo de postos de trabalho alocados na contratação de serviços de manutenção predial afronta o disposto no item 2.1 do Anexo VII-B e no art. 63 da IN Seges/MP 5/2017; 
44.6. encaminhar cópia da presente instrução e da decisão que vier a ser adotada ao Hospital Federal de Ipanema, a fim de subsidiar o atendimento à proposta de determinação acima formulada, bem como ao Juízo da 10ª Vara Federal do Rio de Janeiro, onde tramita a ação 5084372-21.2020.4.02.5101/RJ, versando sobre matéria correlata, a título de subsídio; e 
44.7. arquivar estes autos, nos termos do art. 169, inciso V, do Regimento Interno do TCU, sem prejuízo de se autorizar a Selog a monitorar a determinação sugerida acima".
É o relatório.

8.1. Michel Smarrito Gomes (115.757/OAB-RJ), representando Navele Empreendimentos e Serviços Ltda.  
8.2. José Guilherme Berman Corrêa Pinto (119454/OAB-RJ) e outros, representando Vivacom Comercio e Serviços Ltda.

Não atuou.

REPRESENTAÇÃO. IRREGULARIDADES EM PREGÃO ELETRÔNICO. HOSPITAL FEDERAL DE IPANEMA. PEDIDO DE MEDIDA CAUTELAR NEGADO. DESCLASSIFICAÇÃO INDEVIDA DE PROPOSTA: NÃO OCORRÊNCIA. CRITÉRIO DE SELEÇÃO DO FORNECEDOR INCOMPATÍVEL COM A METODOLOGIA DE REMUNERAÇÃO DA CONTRATADA. FIXAÇÃO DE QUANTITATIVO DE POSTOS DE TRABALHO NA CONTRATAÇÃO DE MANUTENÇÃO PREDIAL: VIOLAÇÃO DE NORMA. CONHECIMENTO. PROCEDÊNCIA PARCIAL. DETERMINAÇÕES. CIÊNCIA.

REPRESENTAÇÃO (REPR)

Secretaria de Controle Externo de Aquisições Logísticas (Selog).

Relato o presente processo em razão de sorteio realizado nos termos do art. 18-B da Resolução TCU 175/2005 (peça 12) .
2.	Conforme assinalado no relatório precedente, trata-se de representação, com pedido de medida cautelar, formulada pela empresa Vivacom Comércio e Serviços Ltda., com fundamento no art. 113, § 1º, da Lei 8.666/1993, e nos arts. 235 e 237, inciso VI, do Regimento Interno do TCU c/c o art. 103, § 1º, da Resolução-TCU 259/2014, em razão de possíveis irregularidades no Pregão Eletrônico 11/2020, promovido pelo Hospital Federal de Ipanema (HFI) .
3. 	O objeto do certame, adjudicado à Empresa Navele Empreendimentos e Serviços Ltda., envolveu a contratação, sob o critério de menor preço, de empresa especializada para prestação de serviços de manutenção predial preventiva e corretiva, de forma ininterrupta e continuada, aos sistemas operacionais do Hospital, pelo prazo de doze meses, prorrogáveis até o máximo de 60 meses.
4.	As alegações da representante voltaram-se, basicamente, a argumentar: i) a indevida desclassificação da empresa Vivacom, visto que a licitante teria comprovado a existência de vínculo de profissionais qualificados para prestação de serviços exigidos na contratação; ii) habilitação indevida da empresa Navale, por esta não ter indicado os sindicatos, acordos coletivos, convenções ou sentenças normativas que regem as respectivas categorias profissionais e irregularidades no balanço patrimonial apresentado; iii) fixação, no edital, de quantitativo de postos de trabalho na contratação, em afronta ao disposto na IN Seges/MP 5/2017, que veda a fixação de quantitativos de postos de trabalho nas contratações de serviços. 
5.	A representação merece ser conhecida, em ratificação ao despacho por mim proferido à peça 17, porquanto cumpre os requisitos de admissibilidade previstos no art. 113, § 1º, da Lei 8.666/1993, c/c os arts. 235 e 237, IV, do Regimento Interno deste Tribunal, e no art. 103, § 1º, da Resolução - TCU 259/2014.
6.	Aprecio, nesta feita, agravos interpostos pela empresa representante (peça 90) e pela vencedora do certame (peças 100-108) em face do Despacho por mim proferido à peça 81, bem como resposta à derradeira oitiva realizada junto ao Hospital Federal de Ipanema. 
7.	O despacho à peça 81, ora agravado, não ostenta conteúdo decisório, tampouco estabeleceu medida cautelar, não desafiando o recurso de agravo, à luz do art. 289 do RI/TCU, motivos pelos quais os referidos documentos não devem ser recebidos como agravos. 
8. 	Em exame de cognição sumária, no referido despacho à peça 17 e tomando por base as análise preliminar empreendida pela Selog à peça 15, não vislumbrei a existência dos pressupostos para concessão de medida cautelar, ao tempo em que identifiquei a possível procedência das alegações de "desclassificação indevida da empresa Vivacom" e de "fixação de quantitativo de postos de trabalho alocados na contratação, em desacordo com a IN Seges/MP 5/2017", além da constatação pela unidade técnica de possível irregularidade alusiva à "utilização, como critério de seleção do fornecedor, de parâmetro incompatível com a metodologia de remuneração da contratada".
9.	Conforme descrito no relatório precedente, acolhi a proposta de realização de oitiva da entidade jurisdicionada e da empresa vencedora do certame. A partir das informações preliminares colhidas dos interessados, a Selog emitiu pronunciamento à peça 78, no qual concluiu ser improcedente o argumento relativo à desclassificação indevida da empresa Vivacom (representante) , uma vez que o fato de o Sr. Ronaldo de Freitas Guimarães não ser o responsável técnico pela licitante Vivacom impedia que as ART's emitidas em seu nome fossem utilizadas pela empresa para comprovação dos itens relativos à capacidade operacional, em especial o disposto nos itens 9.12.2. 9.12.4, 9.12.5 e 9.12.23 do edital. 
10.	Na mesma manifestação técnica à peça 78, a Selog propôs realizar novas oitivas para esclarecimento da irregularidade concernente à utilização, como critério de seleção do fornecedor, de parâmetro incompatível com a metodologia de remuneração da contratada (número de postos de trabalho) , bem como deferir o pedido formulado pela empresa vencedora no certame, Navele Empreendimentos e Serviços Ltda., para integrar o processo como parte interessada, propostas que deferi integralmente por meio do despacho à peça 81.
11.	Quanto à irregularidade concernente à fixação de quantitativo de postos de trabalho alocados na contratação, a Selog entendeu suficiente dar ciência ao Hospital Federal de Ipanema DE que tal exigência afronta o disposto no item 2.1 do Anexo VII-B e no art. 63 da IN Seges/MP 5/2017, e que deveria ser retirada de futuros certames.  
12. 	Efetuadas as derradeiras diligências, manifestaram-se o Hospital Federal de Ipanema, em peças idênticas (peças 97 a 99) , bem como interpuseram agravos contra o despacho por mim proferido à peça 81 as empresas Vivacom Comércio e Serviços Ltda. (peça 90) e Navele Empreendimentos e Serviços Ltda. (peças 100-108) , cujas informações e elementos adicionais neles contidos entendi por bem submeter à Selog para manifestação definitiva, por meio de despacho à peça 111.
13.	Produzida a instrução à peça 112, desde já acompanho as derradeiras conclusões da Secretaria de Controle Externo de Aquisições Logísticas, as quais incorporo a estas razões de decidir, apenas com pequena divergência quanto ao encaminhamento proposto. 
14.	De fato, não se mostram presentes os requisitos para concessão da medida cautelar suscitada, notadamente o perigo da demora, visto que não obstante o HFI esteja sem cobertura contratual no momento, os serviços de operação, manutenção preventiva e corretiva predial vêm sendo pagos por indenização, nos moldes da contratação anterior, expirada em 14/8/2020. 
15.	Não obstante verifico a existência do perigo da demora reverso, uma vez que o contrato anterior se encontra expirado, o que sugere a permissão da execução do atual Contrato 42/2020, de titularidade da empresa Navele Empreendimentos e Serviços Ltda., o qual havia sido sobrestado não por decisão desta Corte mas por iniciativa do próprio Hospital Federal de Ipanema (peça 25, p. 15) .
16.	Antes de me pronunciar conclusivamente quanto ao prazo de continuidade do atual contrato, adentro nas questões de mérito trazidas em sede de agravos e de resposta às diligências, analisadas pela Selog na instrução reproduzida no relatório precedente. 
17.	O Hospital Federal de Ipanema argumenta que o procedimento adotado pela unidade segue o padrão existente em outras unidades hospitalares, como o Hospital Federal do Andaraí e o Hospital Federal dos Servidores do Estado, dentre outros, em que são estabelecidos termos de referência com quantitativos de mão-de-obra pré-estabelecidos, remunerando-se as empresas pela aplicação de materiais. Desse modo, o custo de trabalhadores nas ações preventivas e corretivas já estariam cobertos pelo valor contratado.
18.	Alega ainda o Hospital que os impactos causados por eventual entendimento desfavorável do TCU implicaria na realização de novo certame licitatório, a exemplo dos Pregões 11/2020 do HFI, do Pregão do Hospital Federal do Andaraí e o do Hospital Federal dos Servidores do Estado, que demandaram entre 9 meses a 2 anos, entre seu início e respectiva homologação.
19.	Contesta ainda a determinação do TCU, que teria exigido que nos processos de engenharia, o termo de referência deverá ser elaborado por profissional qualificado em engenharia, com ART depositado no CREA, hipótese em que o HFI e outras unidades restariam prejudicados, face à inexistência desse profissional em seus quadros de servidores. A unidade técnica afirma, entretanto, que essa questão não está sendo discutida nos presentes autos. 
20.	A Empresa Navele Empreendimentos e Serviços, em seu agravo (peças 100-108) , a exemplo do HFI, argumenta que a metodologia de remuneração da contratada prevista no Pregão Eletrônico 11/2020 é idêntica à de todos os Hospitais Federais do Rio de Janeiro, pois na composição do valor mensal e anual é considerado o Custo com Mão-de-Obra Dedicada (postos de trabalho fixo) + Custo de Serviços Eventuais/Corretivo.
21.	Afirma que a planilha SCO - Sistema de Custos para Obras e Serviços -, do Termo de Referência era meramente exemplificativa, não servindo de base para elaboração dos custos de licitação, visto que já há uma verba máxima de referência que todos devem considerar, além do que a empresa apresentou a proposta mais vantajosa para a Administração.
22.	Numa análise conjunta dos argumentos acima, ressalto que o que se discute não é metodologia de faturamento e remuneração da empresa contratada, mas os critérios adotados pelo Hospital para seleção do fornecedor e para o cálculo dos valores de serviços que serão contratados, que utilizaram o referencial de custo de postos de trabalhadores alocados, incompatível com o regime de remuneração dos serviços, baseado em ordens de serviço. Nesse ponto, reproduzo as colocações da Secretaria instrutiva:
19. Consoante explanado na instrução inicial de peça 15, o regime de execução dos serviços previsto no Termo de Referência, conforme indicado no capítulo "Rotinas de identificação e aprovação de serviços" (peça 2, p. 113) , é baseado em ordens de serviços em que são especificadas as demandas a serem atendidas pelo contratante, a partir das quais a remuneração da empresa será calculada por meio de relatório mensal consolidado. 
20. Nesse sentido, verificou-se que os preços unitários de cada demanda serão calculados com base em "orçamento com todos os custos envolvidos na execução do serviço, utilizando como referência a tabela EMOP (Empresas de Obras Públicas do Estado do Rio de Janeiro) , SCO (Sistema de Custos e Obras da Fundação Getúlio Vargas) , cujas publicações, Catálogo de Referências; Boletim Mensal de Custos e Catálogo de Materiais, em suas últimas edições, servirão de referência para descrição e valor dos serviços, ou Pesquisa de Mercado, de no mínimo três fornecedores diferentes, para a execução dos serviços". Além disso, o TR prevê que (peça 2, p. 114) : Mensalmente a empresa contratada emitirá uma fatura, acompanhada da Planilha de Medição contendo todos os quantitativos atestados e autorizados no mês, agrupados por serviços, incluindo as notas fiscais dos materiais utilizados, a equipe de preventiva e os Serviços de Manutenção Preventiva e Corretiva, além de um relatório resumido dos serviços executados. (omissis) 
21. Nada obstante, em que pese os serviços serem remunerados em função da efetiva demanda atendida, cujos preços unitários são calculados com base em orçamentos elaborados em tempo de formalização da demanda, verifica-se que o critério utilizado para selecionar a melhor proposta adotou outro referencial, qual seja o custo dos postos de trabalho alocados. Isso porque, conforme se verifica na Planilha de Custos e Formação de Preços constante do Termo de Referência (peça 2, p. 163-165) , o "Item II - Insumos Diversos" é fixo para todos os licitantes, ou seja, o preço de cada licitante, ao fim, é calculado em função do "Item I - Mão-de-Obra", que é o custo dos postos de trabalho de manutenção permanente.
23.	Nos autos do Acórdão 2352/2016-TCU-Plenário, de minha relatoria, o colegiado aprovou a tese segundo a qual nas licitações e prorrogações contratuais de serviços de manutenção predial, a Administração -  naquele caso o Tribunal Regional do Trabalho da 3ª Região/MG - deve, em atenção ao art. 6º, inciso IX, alíneas c e f, e art. 7º, § 4º, da Lei 8.666/1993, incluir, nos estudos técnicos preliminares da contratação: (i) estudo e previsão da quantidade de material a ser utilizado; (ii) estudo e definição do tipo e da quantidade de postos de trabalho que serão utilizados; e (iii) estimativa de preços, considerando uma cesta de preços, devendo documentar o método utilizado no processo de contratação.
24.	Igualmente, no Acórdão 2346/2016-TCU-Plenário, de minha relatoria, e que cuidou de relatório de auditoria realizada na Empresa de Trens Urbanos de Porto Alegre S.A., fiz constar as seguintes determinações:
9.2.1. inclua, nos estudos técnicos preliminares da contratação, o estudo e definição do tipo e da quantidade de postos de trabalho que serão utilizados na prestação de serviços de manutenção predial, informando ao TCU, em até trinta dias, as ações que serão adotadas pela organização, o prazo e o setor responsável pelo desenvolvimento das ações;
9.2.2. documente, no processo de contratação para prestação de serviços de manutenção predial, o método utilizado para a estimativa de preços para a contratação de prestação de serviços de manutenção predial, informando ao TCU, em até trinta dias, as ações que serão adotadas pela organização, o prazo e o setor responsável pelo desenvolvimento das ações;
9.2.3. exija da contratada a Planilha de Custos e Formação de Preços com demonstração analítica da alteração de custos, no início da contratação e a cada alteração contratual, informando ao TCU, em até trinta dias, as ações que serão adotadas pela organização, o prazo e o setor responsável pelo desenvolvimento das ações; (Grifei) 
25.	Em sentido análogo, o Acórdão 2573/2019-TCU-Plenário, de relatoria do Ministro Marcos Bemquerer, estabeleceu que as licitações de serviços de manutenção predial devem ser precedidas de plano de ação de manutenção preventiva e corretiva, com a definição dos serviços e respectivos quantitativos a serem demandados na execução contratual, em atenção ao art. 6º, inciso IX, c/c o art. 7º, § 2º, inciso II, e § 4º, da Lei 8.666/1993.
26.	No caso do Hospital Federal de Ipanema, a Selog alerta que a fixação de quantitativo de postos de trabalho na contratação viola o disposto no item 2.1 do Anexo VII-B e no art. 63 da IN Seges/MP 5/2017, os quais estipulam:
2. Das vedações:
2.1. É vedado à Administração fixar nos atos convocatórios:
a) o quantitativo de mão de obra a ser utilizado na prestação do serviço, devendo sempre adotar unidade de medida que permita a quantificação da mão de obra que será necessária à execução do serviço;
Art. 63. A contratada deverá arcar com o ônus decorrente de eventual equívoco no dimensionamento dos quantitativos de sua proposta, devendo complementá-los caso o previsto inicialmente em sua proposta não seja satisfatório para o atendimento ao objeto da licitação, exceto quando ocorrer algum dos eventos arrolados nos incisos do § 1º do art. 57 da Lei nº 8.666, de 1993.
27.	No entanto, como não houve recusa de nenhuma proposta em razão de divergência nos quantitativos de mão-de-obra, concordo que se utilize do princípio pas de nullité sans grief, (não há nulidade sem prejuízo) , bastando dar ciência ao HFI, nos termos do art. 9º, inciso I, da Resolução TCU 315/2020, de modo a evitar que tal entendimento seja efetivamente aplicado nos próximos certames.
28.	A Selog apresenta como exemplo de critério de seleção de proposta de pagamento de serviços por demanda a aplicação, sobre o valor total estimado com material de consumo e para serviços eventuais, de um percentual de desconto sobre a Tabela Sinapi ou da própria tabela Emop (Empresas de Obras Públicas do Estado do Rio de Janeiro) , dentre outros critérios de seleção possíveis que se coadunem com pagamento de serviços por demanda. 
29.	Por esses motivos, não seria possível afirmar que de fato, foi obtida a proposta mais favorável à Administração, nos termos do art. 3º da Lei 8.666/1993, visto que não se cuida de mera comparação entre o licitante vencedor e os demais licitantes mas sim do preço final obtido, que poderia ter sido inferior se fossem utilizados outros critérios de seleção. 
30.	Quanto ao agravo interposto pela Empresa Vivacom Comércio e Serviços Ltda., ora representante, confirmo as conclusões da Selog, no sentido de que o Sr. Ronaldo de Freitas Guimarães, apesar de integrar o quadro técnico da Vivacom, não é responsável técnico da empresa, devidamente registrado no CREA ou CAU, conforme exigência do item 9.12 do Edital. 
31.	Esse obstáculo impede que a licitante apresente Certidão de Acervo Técnico em nome de responsável técnico de outra empresa, pois o subitem 9.12.7 do Edital menciona "contratação futura do responsável técnico", o que não é o caso, visto que o Sr. Ronaldo já faz parte do quadro da Vivacom, mas não como responsável técnico:
9.12.7 No caso de Compromisso de Contratação Futura, será exigido, no ato da assinatura do Contrato, a comprovação da efetivação do vínculo profissional, bem como o comprovante de registro e anotação, junto ao CREA-RJ e/ou CAU/RJ, do profissional como Responsável Técnico da empresa. 
 (...) 
9.12.9 Fica proibida a indicação, por duas ou mais licitantes, do mesmo Responsável Técnico, hipótese na qual todas serão inabilitadas. 
32.	Conforme levantado pela Selog na instrução à peça 78, verificou-se que o Sr. Ronaldo consta como responsável técnico das empresas Engemaster Instalações Técnicas Ltda. a partir de 9/12/2013 e Lasant Construções Ltda. - ME a partir de 10/7/2017 (peça 53) , mas não da Vivacom.
33.	Ao fim e ao cabo, o ato administrativo de desclassificação da empresa Vivacom atendeu aos critérios do edital, ao contrário das alegações da agravante, reiterando-se as conclusões expostas nas instruções técnicas às peças 78 e 112, da Selog. 
34.	Das análises empreendidas, constato que remanesce a irregularidade concernente à utilização pelo HFI, como critério de seleção do fornecedor no Pregão Eletrônico 11/2020, de parâmetro incompatível com a metodologia de remuneração da contratada, o que motivou a proposta da Selog, à luz do perigo da demora reverso, de que o contrato 42/2020 seja executado pelo período inicialmente firmado, até o final de 2021, com a promoção de novo certame indene das falhas constatadas.
35.	Divirjo do encaminhamento proposto tão somente quanto à não prorrogação do atual contrato, em face das informações trazidas pelo Hospital Federal de Ipanema, de que outros Pregões promovidos pelo HFI, como o 11/2020, que teve início em 4/9/2018, com homologação em 24/11/2020, bem como certame do Hospital do Andaraí, que teve conclusão após 1 ano e 9 meses, o que me autoriza, em face do princípio da razoabilidade, e por se tratar de hospital assoberbado de pacientes em razão da pandemia do Covid-19, a admitir uma única e excepcional prorrogação do atual contrato 42/2020 a fim de que o HFI disponha de tempo hábil a promover outro certame, com atendimento aos requisitos aqui expostos. 
36. 	Ante o exposto, acolho a manifestação da Selog (peças 112-113) , com a ressalva adrede apontada, e VOTO no sentido de que seja adotado o Acórdão que ora submeto a este Plenário.
TCU, Sala das Sessões Ministro Luciano Brandão Alves de Souza, em 31 de março de 2021.
RAIMUNDO CARREIRO 
Relator